臺灣新竹地方法院民事簡易判決
110年度竹東簡字第202號
原      告  林赫廣  
被      告  鍾清貴  

            鍾順貴  
            鍾招廷  
上列當事人間請求確認通行權存在等事件，本院於民國111 年9
月13日辯論終結，判決如下：
    主      文
一、確認原告所有坐落新竹縣橫山鄉八十分段716、717、718、7
    19、720、721、730、732、734地號土地對被告鍾清貴所有
    坐落同段738-2地號土地如附圖所示A、E部分，對被告鍾清
    貴所有坐落同段739地號土地如附圖所示D部分，對被告鍾順
    貴所有坐落同段739-1地號土地如附圖所示C部分，對被告被
    告鍾招廷所有坐落同段739-2土地如附圖所示B部分，有通行
    權。
二、被告應容忍原告在上開土地範圍內鋪設水泥道路，以供通行
    ；並應容忍原告設置電線、水管、煤氣管或其他管線，且不
    得為任何妨礙原告通行之行為。
三、訴訟費用由原告負擔。  
四、本判決第二項得假執行，但被告如以新臺幣398,902元為原
    告預供擔保，得免為假執行。
五、原告其餘假執行之聲請駁回。　　
    事實及理由
壹、程序方面：
    按確認法律關係之訴，非原告有即受確認判決之法律上利益
    者，不得提起之，民事訴訟法第247條第1項前段定有明文。
    所謂即受確認判決之法律上利益，係指法律關係之存否不明
    確，原告主觀上認其在法律上之地位有不安之狀態存在，且
    此種不安之狀態，能以確認判決將之除去者而言，若縱經法
    院判決確認，亦不能除去其不安之狀態者，即難認有受確認
    判決之法律上利益。經查，原告主張其所有坐落於新竹縣橫
    山鄉八十分段716、717、718、719、720、721、730、732、
    734等地號土地（下稱系爭原告土地），對相鄰之被告3人各
    自所有之坐落於同段738-2、739、739-1、739-2地號土地（
    下合稱系爭被告土地，各筆土地僅以地號稱之）有如後述更
    正後聲明之通行權存在，為被告所否認，則兩造對於原告得
    否對被告主張袋地通行權既有爭執，原告私法上地位難謂無
    受侵害之危險，又此項危險得以其對於被告之確認判決除去
    ，揆諸首揭說明，原告提起本件確認訴訟，有受確認判決之
    法律上利益，其提起本件確認之訴，於法即無不合。
貳、實體方面：
一、原告主張：原告為系爭原告土地之所有權人，系爭原告土地
    四周均為他人土地所圍繞，與公路並無適宜之聯絡，必須經
    由他人土地，方可通行至公路，致無法為通常使用，而成為
    袋地，有通行周圍地之必要。又與原告土地相近、比鄰之73
    8-2、739地號土地為被告鍾清貴所有，739-1地號土地為被
    告鍾順貴所有，739-2地號土地則為被告鍾招廷所有，系爭
    原告土地周圍均為高低不平之山坡地保育區林地及農牧用地
    ，原告向來僅能經由系爭被告土地中如附圖所示A、B、C、D
    、E 位置之現況道路（下稱系爭道路）通行出入，始得對外
    聯絡公路，過去通行並無爭議，自63年林務局之空照圖即可
    看出山腳下之路痕，推測通行至少應有50年以上。系爭道路
    係從路口沿山邊250公尺等高線向西延伸，左側山丘最高點
    為海拔300公尺，山勢陡峭，右側原告及鄰右之農牧用地低
    處為海拔240公尺，坡度較緩，可見系爭道路為一條由先民
    經驗累積之最適宜道路，不需為現狀改變，是原告通行被告
    所有土地上之系爭道路至公路即竹32鄉道公路，乃對周圍地
    損害最小之方式。詎被告於110 年1 月初於系爭道路路口即
    附圖所示A位置設置圍籬等障礙物，阻擋原告及道路兩旁之
    地主通行，然系爭道路數十年來均供民眾通行，目前路面雖
    略有破損，但依林務局78年、88年空照圖所示，仍可看出早
    期鋪設柏油及近期以水泥維修之路況，且歷年來之養護均由
    鄉公所應村鄰長請求而為，沿路上並有電線桿林立，兩旁土
    地地主生活耕作用電即經由系爭道路配送至各用戶，故沿系
    爭道路之上下敷設水、電、瓦斯及其他管線，亦係最合理之
    安設使用。為此，爰依民法第786 條第1 項、第787 條第1
    項之規定提起本件訴訟。並聲明：㈠確認原告所有之系爭原
    告土地就被告鍾清貴所有之738-2地號土地如新竹縣竹東地
    政事務所複丈日期111 年4 月26日之複丈成果圖（下稱附圖
    ）所示A部分（面積83.86平方公尺）、E部分（面積38.36平
    方公尺）及同段739地號土地如附圖所示D部分（面積74.95
    平方公尺）；並就被告鍾順貴所有之739-1地號土地如附圖
    所示C部分（面積54.7平方公尺）；及就被告鍾招廷所有739
    -2地號土地如附圖所示B部分（面積62.51平方公尺）等土地
    有通行權存在。㈡被告等應將前項附圖所示A、B、C、D、E部
    分之土地範圍內設置之障礙物移除，並容忍原告通行使用，
    不得為設置障礙物或任何妨害通行之行為。被告等並應容忍
    原告或其他如鄉公所等單位或個人鋪設、維修道路、敷設電
    線、水管、瓦斯管及其他管線通路與安全設備。㈢請准宣告
    假執行。
二、被告則以：
  ㈠被告鍾清貴部分：不同意原告通行，系爭原告土地位置較為
    裡面，非系爭被告土地之隔壁，系爭原告土地有別條路可通
    行，車子能通行至位於路旁之原證10之土地公廟等語置辯。
    並聲明：原告之訴駁回。
  ㈡被告鍾順貴部分：不同意原告通行，原告主張通行之道路本
    來是沒路的，系爭原告土地往西側會通行至原證10之土地公
    廟，廟旁有一條路可以出去等語置辯。並聲明：原告之訴駁
    回。
  ㈢被告鍾招廷部分：不同意原告通行，伊所有之土地上並無道
    路指示線，原證10之土地公廟那邊有路，但也被地主封掉等
    語置辯。並聲明：原告之訴駁回。
三、得心證之理由：
  ㈠按土地因與公路無適宜之聯絡，致不能為通常使用時，除因
    土地所有人之任意行為所生者外，土地所有人得通行周圍地
    以至公路。前項情形，有通行權人應於通行必要之範圍內，
    擇其周圍地損害最少之處所及方法為之。民法第787 條第1
    項、第2 項前段定有明文。又民法第787 條第1 項所定之通
    行權，其主要目的，不僅專為調和個人所有之利害關係，且
    在充分發揮袋地之經濟效用，以促進物盡其用之社會整體利
    益，從而明定周圍地所有人負有容忍通行之義務。是袋地通
    行權，非以袋地與公路有聯絡為已足，尚須使其能為通常之
    使用。而是否為通常使用所必要，除須斟酌土地之位置、地
    勢及面積外，尚應考量其用途。至於如何擇其周圍地損害最
    少之處所及方法，應依社會通常觀念，就附近周圍地之地理
    狀況、相關公路位置、與通行必要土地之距離、相鄰土地利
    用人之利害得失及其他各種情事，按具體事例斟酌判斷。
  ㈡原告主張其所有之系爭原告土地為周圍之土地所包圍，與公
    路並無適宜聯絡之事實，已據提出地籍圖謄本、系爭原告土
    地登記第一類謄本、土地所有權狀及現場照片為證，並經本
    院會同兩造及新竹縣竹東鎮地政事務所指派測量人員現場勘
    驗屬實，有本院勘驗筆錄及附圖在卷可憑。觀諸地籍圖謄本
    、本院勘驗筆錄、現場照片可知，系爭原告土地之東側、南
    側與系爭土地相鄰，北側、東側上半部為亦為他人土地，四
    周均非屬道路，堪認系爭原告土地確屬與公路無聯絡之袋地
    ，而有通行周圍地以至公路之必要。
  ㈢原告主張通行系爭被告土地之範圍應有路寬4公尺，然為被告
    所否認，是應審究者為原告主張之方案是否為通行之必要範
    圍及對周圍地損害最小之處所及方法。經查，原告主張之通
    行權範圍，於78年間開始即為系爭原告土地通行竹32線鄉道
    之道路，有林務局農林航空測量所78年、88年空照圖在卷可
    稽（本院卷二第45、47頁），而原告系爭土地東側直接往竹
    32線鄉道間有一條新城圳水線阻隔，故前開系爭道路通行面
    積只占被告系爭土地總面積不大，就此觀之，且就現況及多
    年來之空照圖均已有水泥路面舖設情形，原本即作為通行使
    用，應為較少侵害之通行方式，可見選擇系爭道路作通行之
    用，其路況適合供人車通行，亦未過度增加被告等3人負擔
    。是以，本院綜合前開通行土地筆數、通行面積及通行路況
    等情，認為本件以原告通行系爭道路往東南至竹32鄉道，應
    為對周圍地損害最少之處所及方法，堪予認定。　
　㈣按所有人對於妨害其所有權者，得請求除去之。有妨害其所
    有權之虞者，得請求防止之，民法第767 條第1 項定有明文
    。鄰地通行權，乃土地所有人所有權之擴張，通行地所有人
    及其他占有人，如有阻止或妨害之行為，通行權人得依據民
    法第767 條物上請求權之規定，請求予以禁止或排除。查，
    本件原告得通行系爭被告土地如附圖所示Ａ、B、C、D、E部
    分土地既經認定如前，則原告併請求被告不得有禁止或妨礙
    原告通行之行為，同屬有理，亦應准許。
　㈤綜上所述，原告依民法第787 條、第800條之1、第767 條之
    規定，請求確認就系爭被告土地如附圖所示A、B、C、D、E
    部分土地有通行權存在，且被告不得在前項應供原告通行之
    土地上有任何禁止或妨礙原告通行之行為，為有理由，應予
    准許。被告抗辯另有系爭原告土地另有通行道路云云，但並
    未舉證說明，無從逕採。
　㈤按土地所有人非通過他人之土地，不能設置電線、水管、瓦
    斯管或其他管線者，得通過他人土地之上下而設置之，但應
    擇其損害最少之處所及方法為之，民法第786條第1項亦有明
    文規定。查原告所有之系爭土地為袋地，當即有非通過他人
    之土地，不能設置電線、水管、瓦斯管或其他管線之情形。
    又被告系爭土地如附圖所示A、B、C、D、E既為通行損害最
    少之處所，則通過上開部分土地設置電線、水管及瓦斯管，
    自亦屬損害最少之處所。故原告請求被告容忍其於上開部分
    土地上設置電線、水管、瓦斯管或其他管線，亦屬於法有據
    。　
四、綜上所述，原告依民法第786 條第1 項、第787 條第1 項之
    規定，請求確認其就被告3人各自所有之土地如附圖所示A 
    部分（面積83.86平方公尺）、B部分（面積62.51平方公尺
    ）、C部分（面積54.7平方公尺）、D部分（面積74.95平方
    公尺）、E部分（面積38.36平方公尺）之土地有通行權存在
    ，並請求被告應將前開範圍之土地內設置之障礙物移除，容
    忍原告通行使用，不得為設置障礙物或任何妨害原告通行之
    行為，另請求被告應容忍原告或其他鄉公所等單位獲個人鋪
    設、維修道路、敷設電線、水管、瓦斯管及其他管線通路，
    洵屬有據，應予准許。
五、末按因共有物分割、經界或其他性質上類似之事件涉訟，由
    敗訴當事人負擔訴訟費用顯失公平者，法院得酌量情形命勝
    訴之當事人負擔其一部；因敗訴人之行為所生之費用，按當
    時之訴訟程度，為伸張或防衛權利所必要者，法院得酌量情
    形，命勝訴之當事人負擔其全部或一部，民事訴訟法第80條
    之1、第81條第2款分別定有明文。本件原告欲通行被告所有
    之系爭被告土地，被告為防衛其權利而不同意原告之請求，
    所為訴訟行為應在防衛其權利所必要之範圍內，且於法院判
    決前，被告應供原告通行之範圍位置尚不明確，亦難認被告
    有不主動履行法定義務之情事。是若令提供土地讓原告通行
    之被告，再行負擔訴訟費用，尚非事理所平，爰依上開規定
    命勝訴之原告負擔訴訟費用。
六、本件事證已臻明確，兩造其餘之攻擊防禦方法及所提證據，
    於判決結果不生影響，爰不一一論列，附此敘明。
七、訴訟費用負擔之依據：民事訴訟法第80條之1 。
中　　華　　民　　國　　111 　年　　10　　月　　12　　日
                  竹東簡易庭  法  官 黃致毅
以上正本證明與原本無異。
如不服本判決，須於判決送達後20日內向本庭提出上訴狀（應按
他造當事人之人數附繕本）；如委任律師提起上訴者，應一併繳
納上訴審裁判費。
中　　華　　民　　國　　111 　年　　10　　月　　12　　日
                              書記官  蕭宛琴